臺灣高等法院高雄分院刑事判決　　　　　96年度上易字第28號
上　訴　人　臺灣高雄地方法院檢察署檢察官
上　訴　人
即　被　告　己○○
　　　　　　　　　　　2樓
上列上訴人因被告傷害案件，不服臺灣高雄地方法院95年度易字
第2 號中華民國95年11月20日第一審判決（起訴案號：臺灣高雄
地方法院檢察署94年度偵字第24156 號），提起上訴，本院判決
如下：
     主  文
上訴駁回。
     事  實
一、己○○係李志國（另經檢察官為不起訴之處分）之母親，緣
    李志國於民國93年9 月28日因故割腕自殺，經其女友王瓊綺
    送至國軍高雄總醫院急救後，己○○亦接獲王瓊琦電話告知
    ，於同日晚上9 時許（起訴書誤載為10時許），與其友人李
    秀惠一同趕至該醫院病房內探視李志國，並於到場後，責怪
    王瓊琦唆使李志國自殺，王瓊琦則大聲指責己○○未盡照顧
    李志國之責，二人因而發生口角，進而互相拉扯，己○○即
    基於傷害之犯意，出手毆打、抓王瓊琦之頭頸、胸腹部及拉
    扯王瓊琦身體，致王瓊琦頸部擦傷、後枕部血腫、前胸腹部
    多處瘀青、右大腿二處瘀青、右手無名指指甲斷裂。王瓊琦
    旋在該醫院驗傷後，於翌日凌晨3 時許，在高雄市三民區○○○路192 號前跳樓自殺身亡。
二、案經王瓊琦之父甲○○、母戊○○、姊丙○○、妹乙○○訴
    請臺灣高雄地方法院檢察署檢察官偵查起訴。
    理  由
一、訊據被告固坦承於上開時、地有與王瓊琦發生口角爭執等情
    ，然矢口否認有何傷害之犯行，辯稱：當時王瓊琦大聲責怪
    我沒有寄錢給李志國繳卡債，罵我偏心，我們兩人就吵架，
    後來她就抓住我胸口的衣領，我有順手推開她，是隔壁病人
    家屬將她拉開，護士也進來請王瓊琦出去，我沒有打王瓊琦
    云云。經查：
（一）上揭李志國因割腕自殺而送醫急救住院，王瓊琦陪同到場
      後並撥打電話告知被告，嗣被告趕到國軍高雄總醫院後，
      與王瓊琦發生口角爭執等事實，經被告在原審供述在卷，
      並經證人李志國在偵查中、證人李秀惠在原審中證述明確
      （他字卷第37頁、原審卷第80至83頁）。而王瓊琦於當日
      （93年9 月28日）晚上約11、12時許有打電話告知其妹妹
      乙○○有關其遭被告毆打之情，亦經證人乙○○在偵查、
      原審中到庭證述明確（見偵查他字卷第38頁、原審卷第71
      頁）。另王瓊琦於當日（93年9 月28日），即當場在該醫
      院驗傷結果，驗有頸部擦傷、後枕部血腫、前胸腹部多處
      瘀青、右大腿二處瘀青、右手無名指指甲斷裂等情，有國
      軍高雄總醫院93年9 月28日眾字第496 號驗傷診斷書資為
      憑據。參以被告在本院亦供稱：「93年9 月28日在國軍高
      雄總醫院王瓊琦有抓住我的前胸衣領，所以我才用手撥開
      她，用手擋她，我們兩個人有互相拉扯，拉扯的時間不太
      很久，」等語（本院卷第29頁），又證人丁○○在本院審
      理中亦到庭證述稱：當時王瓊琦有拉被告之頭髮，被告有
      用手去擋，就發生兩人互相拉扯的情形等語（本院卷第49
      頁），衡情，被告係王瓊琦之長輩，被告前往探視因自殺
      住院之兒子李志國，卻突受李志國之女友責罵並伸手拉扯
      衣領、頭髮，其瞬間反應乃憤而出手與之拉扯進而還擊毆
      打，此亦符合一般生活經驗之判斷。
（二）證人李志國固於原審審理中到庭證稱：「王瓊琦的傷勢是
      93 年9月26日因情緒激動自殘所造成，她用丟東西、衝撞
      等方式自殘，有些傷是撞傷、有些是摔倒」、「（問：當
      時王瓊琦身上哪部位有傷勢？）我看到的部位是腳上，大
      腿有、膝蓋以下也有」、「（腳步傷勢如何來的？）撞傷
      的」、「他的腳是因為自己去撞到家具造成的」、「（除
      了腿部受傷，是否還有其他部位受傷？）手部也有」、「
      （是否還有其他部位？）腹部偏胸部的部位有傷勢」、「
      胸腹部的傷勢是因為情緒失控撞到流理台造成的」、「（
      也是在9 月26日造成的？）26、27這兩天都有」等語（見
      本院卷第76-78 頁）。依其陳述內容，若王瓊琦在事發前
      1 、2 天即已自行造成上開手、兩腳、胸腹部等多處傷勢
      ，其何以於案發日之28日始至李志國住院之國軍高雄總醫
      院驗傷，又若係自行因自殘所造成之傷害，其又何須前往
      醫院驗傷取得驗傷診斷書。且李志國於94年9 月20日在檢
      察官偵查中證述說明時，亦僅稱「沒有看到被告毆打王瓊
      琦」等語，對關乎其母親即被告入罪與否之重要事證竟避
      而不談，是其在原審到庭所為上開證述之真實性，自有可
      疑。再本件事發於93年9 月間，距李志國在原審到庭證述
      時約已經過2 年，如謂李志國對王瓊琦曾有因自殘、情緒
      失控而衝撞受傷之紀錄尚有記憶，則尚屬合情，惟若就王
      瓊琦2 年前身上所發生之多處傷勢，係分別於何種情況下
      、撞擊何種物品造成等如此精確詳細之細節內容，仍能記
      憶清晰、深刻，自不符經驗法則。由此觀之，前揭李志國
      所述顯不合經驗法則，且有偏袒迴護被告之虞，不足採信
      。
（三）又證人李秀惠雖在原審到庭證稱：「我沒有看到被告毆打
      王瓊琦，是王瓊琦毆打被告」、「過程我全部都有目睹」
      等語（見原審卷第81頁），偵查中更明確陳稱：「我們一
      進病房，王瓊琦就一直罵己○○，並用手抓己○○的頭髮
      、衣服，並用腳踢他，己○○傻住了，別床的家屬有2 個
      人將他們拉開，之後醫生、護士來問一問，就叫王瓊琦出
      去，她一直哭說要告己○○」等語（見偵查卷第60頁）。
      證人丁○○亦在本院審理中到庭證述稱：被告並沒有毆打
      王瓊琦等語。然查，若被告無端遭王瓊琦抓踢毆打，依常
      情當有防衛性之反擊動作，應無任遭毆辱傷害之理，已如
      前述。且當時王瓊琦受傷地點係在國軍高雄總醫院，受傷
      後其立即在該醫院驗傷，衡情亦應確實有發生爭執而遭被
      告毆打受傷，否則其豈會立即就近驗傷，且若確無其事，
      其無端謊稱受傷誣指，以假為真，當極易遭現場揭穿。參
      以被告於偵查中亦陳稱：「當天我們同時去驗傷，因為她
      說要告我，我說又沒事，為何要告我，她就一直走，我就
      跟著她一起去驗傷」等語（見偵查卷第60頁）。準此而論
      ，如王瓊琦未遭傷害，被告反應當屬訝異難解，莫名所以
      ，然被告當時係僅稱「又沒事」，且隨後亦前往驗傷，當
      時之反應顯有日後將互控之意。另根據王瓊琦之驗傷診斷
      書所記載，於致傷原因及兇器種類欄係記明「鬥毆、疑似
      抓痕」，王瓊琦受傷情形則記有「頸部擦傷」、「後枕部
      血腫」、「右手無名指指甲斷裂」等情，佐以被告自行提
      出當日晚上9 時29分許在同醫院開立之驗傷診斷書記載「
      前胸、臉部多處擦傷，疑似抓痕」等情觀之，王瓊琦與被
      告一前一後在同醫院驗傷，其傷勢情形及有擦傷、疑似抓
      痕一節互為吻合，則被告於驗傷未久之前，有與王瓊琦發
      生爭執互相拉扯、抓並毆傷被告之事實，應堪予認定。李
      秀惠、丁○○上開證詞，顯係避重就輕，無可採信，不足
      為被告有利之認定。
（四）綜上所述，本件事證已臻明確，被告被訴傷害犯行，堪以
      認定，應依法論科。
二、核被告所為，係犯刑法第277 條第1 項之傷害罪。次按被告
    行為後，刑法部分條文業於95年2 月2 日修正公布，同年7
    月1 日施行，若干法律亦有相應之修正，依刑法第2 條第1
    項規定：「行為後法律有變更者，適用行為時之法律，但行
    為後之法律有利於行為人者，適用最有利於行為人之法律。
    」茲就本案所涉相關修正規定，比較新舊法之適用情形如下
    ：
（一）關於法定刑罰金部分，依修正後之刑法施行法第1 條之1
      第1項 之規定：「中華民國九十四年一月七日刑法修正施
      行後，刑法分則編所定罰金之貨幣單位為新臺幣。」而修
      正前刑法第33條第5 款規定：「罰金：一元以上。」並依
      現行法規所定貨幣單位折算新臺幣條例第2 條之規定：「
      現行法規所定金額之貨幣單位為圓、銀元或元者，以新臺
      幣元之三倍折算之。」經折算為新臺幣後，則罰金刑之最
      輕刑度為新臺幣30元以上；另刑法第277 條第1 項之傷害
      罪，於刑法修正前，其法定罰金刑依修正前罰金罰鍰提高
      標準條例第1 條前段及現行法規所定貨幣單位折算新臺幣
      條例第2 條之規定，提高10倍並折算為新臺幣後，為「新
      臺幣三萬元以下罰金」，亦即該條罰金刑於刑法修正前，
      其科刑範圍係新臺幣三十元以上，三萬元以下。而修正後
      刑法第33條第5 款規定：「罰金：新臺幣一千元以上，以
      百元計算之。」再依修正後之刑法施行法第1 條之1 第2
      項之規定：「九十四年一月七日刑法修正時，刑法分則編
      未修正之條文定有罰金者，自九十四年一月七日刑法修正
      施行後，就其所定數額提高為三十倍。但七十二年六月二
      十六日至九十四年一月七日新增或修正之條文，就其所定
      數額提高為3 倍。」而刑法第277 條第1 項規定係屬刑法
      施行法第1 條之1 第2 項前段規定之範圍，亦即於刑法修
      正後，其法定罰金刑依上開規定，提高30倍並折算為新臺
      幣後，其刑罰範圍係新臺幣1000元以上、90000 元以下罰
      金。比較結果，以修正前規定較有利於被告。
（二）易科罰金之折算標準：修正前刑法第41條第1 項前段規定
      ：「犯最重本刑為五年以下有期徒刑以下之刑之罪，而受
      六個月以下有期徒刑或拘役之宣告，因身體、教育、職業
      、家庭之關係或其他正當事由，執行顯有困難者，得以一
      元以上三元以下折算一日，易科罰金」，又被告行為時之
      易科罰金折算標準，依罰金罰鍰提高標準條例第2 條前段
      規定（現已刪除），就其原定數額提高為100 倍折算1 日
      ，則本件被告行為時若適用行為時之易科罰金折算標準，
      應以銀元100 元以上300 元以下折算1 日，經換算為新臺
      幣後，應以新臺幣300 元以上900 元以下折算1 日。惟修
      正後刑法第41條第1項 前段則規定：「犯最重本刑為五年
      以下有期徒刑以下之刑之罪，而受六個月以下有期徒刑或
      拘役之宣告者，得以新臺幣一千元、二千元或三千元折算
      一日，易科罰金」，比較修正前後之易科罰金折算標準，
      亦以修正前之規定於被告為有利。
    經上述比較結果，以修正前相關規定對被告為有利，依刑法
    第2 條第1 項前段規定，應適用修正前之法律論處。
三、原審因依刑法第277 條第1 項規定，並審酌被告於公眾得出
    入之醫院，出手毆打被害人，致其受有上揭傷害，且犯罪後
    未坦白承認，惟被告犯罪動機係因其兒子自殺住院，一時未
    能穩住情緒所致，又其前無犯罪前科紀錄，有臺灣高等法院
    被告前案紀錄表附卷可按，本件被害人所受傷害並非嚴重，
    被告亦有受傷，及迄今尚未與被害人家屬達成和解等一切情
    狀，量處被告拘役50日，並依修正前刑法第41條第1 項前段
    規定諭知易科罰金之折算標準。本院認原判決認事用法均無
    違誤，量刑亦稱妥適，檢察官循告訴人請求提起上訴，指摘
    原判決量刑太輕，被告上訴意旨則仍矢口否認犯罪，均不足
    取，上訴為無理由，應予駁回。
據上論斷，應依刑事訴訟法第368條，判決如主文。
本案經檢察官張其主到庭執行職務。
中　　華　　民　　國　　96　　年　　3 　　月　　29　　日
                  刑事第一庭    審判長法  官  郭雅美
                                      法  官  張意聰
                                      法  官  莊崑山
以上正本證明與原本無異。
本判決不得上訴。
中　　華　　民　　國　　96　　年　　3 　　月　　29　　日
　　　　　　　　　　　　　　　　　　　書記官  邱麗莉
附錄本判決論罪科刑法條：
中華民國刑法第277條
（普通傷害罪）
傷害人之身體或健康者，處 3 年以下有期徒刑、拘役或 1 千元
以下罰金。
犯前項之罪因而致人於死者，處無期徒刑或 7 年以上有期徒刑；
致重傷者
，處 3 年以上 10 年以下有期徒刑。
